【裁判字號】    89,上訴,862
【裁判日期】    890607
【裁判案由】    偽造文書等
【裁判全文】
臺灣高等法院臺中分院刑事判決                   八十九年度上訴字第八六二號
    上  訴  人
    即  被  告  丙○○
    選任辯護人  洪松林
右列上訴人因偽造文書等案件，不服臺灣臺中地方法院中華民國八十九年三月八日第
一審判決（八十九年度訴字第三八七號，起訴案號：八十八年度偵字第一七四四五號
），提起上訴，本院判決如左：
    主  文
原判決撤銷。
丙○○意圖供行使之用，而偽造有價證券，處有期徒刑壹年拾月。
附表所示之物，均沒收。
    事  實
一、丙○○意圖冒用他人名義使用，竟基於變造（原判決誤植為偽造）國民身分證後
    行使、偽造文書後持之行使、使公務員於執掌公文書登載不實後行使、意圖供行
    使之用而偽造有價證券等概括犯意，而分別為下列之行為：
  (一)丙○○於民國（下同）八十八年四月二十日，在臺中市○○路○段三號一樓之寒
    舍泡沫紅茶店內，適逢一不詳姓名年籍之綽號「阿輝」之成年男子向其兜售變造
    之國民身分證，丙○○為便利使用，遂與該綽號「阿輝」之成年男子，共同基於
    變造國民身分證之犯意聯絡，由丙○○交付二張自己之相片及新臺幣（下同）一
    萬五千元給該綽號「阿輝」之成年男子，該綽號「阿輝」之成年男子隨即將甲○○遺失之真正國民身分證上相片撕下，並換貼上丙○○之相片，而變造甲○○之
    國民身分證一枚，足生損害於甲○○及戶政機關對於戶籍管理之正確性，於變造
    完成後，在臺中市○○路○段一五五號統一便利商店交付給丙○○保管使用。
  (二)丙○○旋委託在交通部公路局臺中區監理所臺中市監理站（以下簡稱臺中市監理
    站）設有簡易刻印處不知情之林唯正，代為偽刻「甲○○」印章一枚，足生損害
    於甲○○。丙○○隨即於同日冒稱是甲○○，在臺中市○○路○段一六一號宏銘
    機車行，向該機車行之負責人盧宏銘購買車牌號碼ＴＴＤ─一七七號輕型機車一
    輛，丙○○即在機車買賣合約書上，偽造「甲○○」之署押，偽造甲○○與盧宏
    銘簽立契約之文書，並交付盧宏銘留存而行使之，足生損害於甲○○，並委託不
    知情之林唯正，據以填寫中國航聯產物保險股份有限公司強制汽車責任保險要保
    書一份（以下簡稱中國航聯保險公司，而丙○○並未在其上作任何署押或用印）
    ，然後囑咐林唯正代向中國航聯保險公司投保強制汽車責任保險而予以行使，使
    不知情之中國航聯保險公司臺中分公司受理投保，並於同年月二十九日掣發保險
    卡一枚交付丙○○執持，足生損害於該公司對於保戶管理之正確性。
  (三)丙○○嗣於同（二十）日，向臺中市監理站申辦機車過戶登記，先於該站印製之
    汽機車過戶登記書空白用紙內偽填「身分證號碼為Ｚ000000000、出生日期年５
    月日、住址臺中縣烏日鄉○○路○段厝仔巷一○五號」等不實事項，之後於姓
    名欄署押「甲○○」之姓名並蓋用其前開偽刻之該枚「甲○○」印章形成印文各
    一式，再檢同上開變造之甲○○國民身分證一枚，持向該站申請過戶登記而予以
    行使，明知為不實之事項而使不知情之課員陳秀卿受理過戶同時登記於職務上掌
    管之文書（以電腦儲存方式登錄保管），並於同日據以核發車主為甲○○名義之
    該機車行車執照一張交付丙○○持有，足生損害於甲○○及監理機關對於車籍資
    料管理之正確性。
  (四)丙○○於八十八年四月二十一日，接續前開使公務員登載不實之概括犯意，冒用
    「甲○○」名義以遺失為理由，向交通部公路局臺中區監理所申請補發汽車駕駛
    執照一張，先於該站印製之汽（機）車駕駛人審驗暨各項異動登記書空白用紙內
    ，冒填「職小、身高170、體重65、駕照號碼Ｚ000000000、申請事項為遺失」等
    不實事項，並貼上自己之相片一張及上開變造之甲○○國民身分證影本一份，旋
    於姓名欄偽造「甲○○」之署押，並蓋用前開偽刻之該枚甲○○印章形成印文各
    一式，然後連同自己之相片一張及上開變造之甲○○國民身分證一枚，持向該所
    申請補發汽車駕駛執照而予以行使，明知為不實之事項而使不知情之課員陳美娟
    登記於職務上掌管之文書（以電腦儲存方式登錄保管），並於同日據以補發甲○○汽車駕駛執照一張，並交付丙○○持有，足生損害於甲○○及監理機關對於車
    籍資料管理之正確性。
  (五)丙○○復於八十八年四月二十一日，承前開概括犯意，冒用甲○○名義行使上開
    變造「甲○○」國民身分證，及冒領之行車執照、駕駛執照等，向設於臺中市○○路七四七號經營常立小客車租賃有限公司之負責人丁○○（起訴書誤植為廖常
    享）租用車牌號碼為ＯＡ─九八七七號之自用小客車一輛，並在當場所填寫之租
    車契約書上冒簽「甲○○」之姓名二式及按捺自己之指紋二式使形成甲○○之名
    義之文書，並意圖供行使之用，於供租車擔保之票面金額五十萬元之本票發票人
    欄上偽造「甲○○」署押一枚，據以偽造本票一張；又在備用之切結書上立切結
    書人欄冒簽「甲○○」姓名及按捺自己指紋各一式，偽造「甲○○」名義之切結
    書一份，然後將上開資料等持交丁○○而予以行使，足生損害於甲○○及丁○○
    ，丁○○隨即交付該車供其使用。
  (六)丙○○又承前開概括犯意，於八十八年四月二十六日冒用「甲○○」名義向彰化
    商業銀行西螺分行開設活期儲蓄存款帳戶，先於該銀行印製之「業務往來申請書
    、印鑑卡、暨顧客資料卡」上冒填甲○○之各項年籍資料，旋於存戶親簽欄署押
    「甲○○」之姓名並蓋用前開偽刻之上開「甲○○」印章形成印文一式，又於二
    印鑑欄各蓋用上開同一「甲○○」之印章，使成印文一式二枚，持向該分行申請
    開戶，並遞交上開變造之「甲○○」國民身分證供查驗，使不知情之經辦人張曉
    萍、負責人蔡錦璋等受理開戶，並據以掣發存摺一本、金融卡一枚交付持執，足
    生損害於甲○○及該銀行對存戶管理之正確性。
  (七)於八十八年五月十一日下午三時五十分左右，丙○○駕駛上開車牌號碼為ＯＡ─
    九八七七號之自用小客車途經彰化縣田中鎮○○路二二五巷口時，為警查獲，並
    扣得上開變造甲○○之國民身分證一枚，冒領之駕駛執照、機車保險證各一張，
    及上開存摺一本、金融卡一枚等物品。
二、案經丁○○訴由彰化縣警察局田中分局報請臺灣彰化地方法院檢察署呈請臺灣高
    等法院臺中分院檢察署核轉臺灣臺中地方法院檢察署檢察官偵查起訴。
    理  由
一、右揭事實業，據上訴人即被告丙○○（以下簡稱被告）分別於警訊、偵查、原審
    及本院審理時均坦承不諱，核與告訴人丁○○於警訊及偵查時所指訴之情節相符
    ，並經被害人甲○○、證人盧宏銘、林唯正分別於警訊時證述無訛（見彰化縣田
    中分局偵查卷第四至五頁及臺灣臺中地方法院檢察署八十八年度偵字第一七四四
    五號卷第五二頁背面、第七○、七二至七三頁），此外，復有變造甲○○之國民
    身分證一枚、冒領「甲○○」名義之駕駛執照一枚、「甲○○」名義之機車保險
    證一張、彰化商業銀行西螺分行活期儲蓄存款帳戶存摺一本、金融卡一枚扣案（
    見臺灣彰化地方法院檢察署八十八年度偵字第五二四○號卷第三頁），及租賃契
    約書影本一件、本票影本一張、切結書影本一件、行車執照影本一件、照片四張
    、彰化商業銀行西螺分行「業務往來申請書、印鑑卡、暨顧客資料卡」影本一件
    、交易明細表一張、汽（機）車過戶登記書及汽車駕駛人審驗暨各項異動登記書
    影本各一件、汽（機）車過戶登記書影本一件、中國航聯產物保險股份有限公司
    強制汽車責任保險要保書影本一件、交易明細表影本一件、存款憑條影本二件、
    機車買賣合約書影本一件附卷可資佐證（見彰化縣田中分局偵查卷第七至十五頁
    、臺灣臺中地方法院檢察署八十八年度偵字第一七四四五號卷第一七至一九、二
    八至三九、七一頁），足見被告之前開自白，確與事實相符，本件事證已臻明確
    ，被告犯行洵堪認定。
二、核被告之所為，係犯刑法第二百十六條、第二百十條行使偽造私文書罪、同法第
    二百十六條、第二百十二條之行使變造特種文書罪（國民身分證部分，公訴人認
    係犯刑法第二百十六條、第二百十條行使變造私文書罪，尚有未洽）、同法第二
    百十六條、第二百十四條之行使使公務員登載不實文書罪及同法第二百零一條第
    一項之偽造有價證券罪。其與不詳姓名年籍綽號「阿輝」之成年男子，就變造國
    民身分證部分之行為，有犯意聯絡及行為分擔，均為共同正犯。其偽造印章、署
    押、印文之行為分為偽造文書、偽造有價證券之階段或部分行為，不另論罪（公
    訴人認另涉有偽造印章、偽造署押罪，及偽造印章罪與其後之各行使偽造私文書
    罪間，有方法結果之牽連關係，為牽連犯，應從一重論處偽造私文書罪，均尚有
    未洽）。其變造國民身分證、偽造私文書後持以行使，其變造、偽造之低度行為
    應為行使之高度行為所吸收，亦不另論罪。被告偽造私文書後復持之以行使，偽
    造之低度行為為其行使之高度行為所吸收，不另論罪。其偽造有價證券後持之以
    行使，其行使行為為偽造行為所吸收，僅論以偽造有價證券罪。其使公務員登載
    不實之行為後，並持之行使，其使公務員登載不實之行為為嗣後之行使行為所吸
    收，亦不另論罪。被告利用不知情之林唯正，代為偽刻「甲○○」印章一枚，及
    代向中國航聯保險公司投保強制汽車責任保險，足生損害於該公司對於保戶管理
    之正確性，均屬間接正犯。被告先後四次行使變造特種文書之行為、先後七次行
    使偽造私文書之行為及先後二次行使使公務員登載不實文書之行為，均時間緊接
    ，犯構成要件相同之罪名，顯均係基於概括之犯意反覆為之，均為連續犯，各以
    一罪論。被告所犯上開四罪間，有方法結果之牽連關係，為牽連犯，應從一重之
    偽造有價證券罪處斷（公訴人認上開各罪間，犯意各別，行為互殊，構成要件不
    同，應分論併罰，尚有未洽）。而被告因向告訴人丁○○（以下簡稱告訴人）租
    車，而應告訴人之要求擔保之情況下，一時失慮，而犯下偽造有價證券之罪，而
    其患有情感性精神病，並於八十八年二月二十五日至同年三月十二日在華濟醫院
    住院治療，及同年三月十五日起在省立雲林醫院門診治療，此業據其提出該二醫
    院證明書各一份附卷可稽（惟尚不足證明本件係被告在精神疾病發作情況下所為
    ），且就租車部分，已與告訴人達成和解，交還該自用小客車並清償所欠租車費
    用，告訴人並具狀陳明不願追究，復參酌公訴人之陳述等情觀之，倘處以法定本
    刑之最低刑即三年有期徒刑，猶嫌過重，情輕法重，在客觀上足認其犯罪情狀尚
    堪憫恕，爰依刑法第五十九條之規定，酌減其刑。
三、原審為科刑之判決，固非無見。惟查：(一)被告係委託不知情之林唯正填寫強制汽
    車責任保險要保書，並囑咐林唯正代向中國航聯保險公司投保，原判決認係委託
    盧宏銘，且該投保行為足生損害於上開公司對保戶管理之正確性，亦未認定。(二)
    原判決事實一之(一)欄對誤認被告冒用「甲○○」名義，向臺中市監理站申請補發
    汽車駕駛執照，應係向交通部公路局臺中區監理所申請補發。(三)原判決事實一之
    (二)欄對於被告偽造甲○○名義之切結書，並持交丁○○而予以行使，未認定足生
    損害於丁○○。(四)原判決未就行使使公務員登載不實文書罪部分，論以連續犯，
    以上均有未洽。被告上訴意旨，認原審量刑過重，並求為宣告緩刑，指摘原判決
    不當，雖無理由，惟原判決既有上述可議之處，仍應由本院將原判決撤銷改判。
    爰審酌被告犯罪之動機、目的、手段，並未據而向他人詐騙財物，犯罪所生之危
    害程度、就租車部分，已與告訴人達成和解，交還該自用小客車並清償所欠租車
    費用，告訴人並具狀陳明不願追究等情，及其犯罪後坦承犯行、態度良好等一切
    情狀，仍量處如主文第二項所示之刑。附表編號一、三、四、五、六、八所示之
    印章、署押、印文，不問屬於犯人與否，應依刑法第二百十九條規定，沒收之；
    編號七偽造之本票一紙，亦不問屬於犯人與否應依刑法第二百零五條規定，沒收
    之。編號二所示變造國民身分證上「丙○○」之照片一張係被告所有，且係供其
    犯罪所用之物，而編號九所示冒領之駕駛執照、行車執照、保險證、銀行存摺、
    金融卡等物，則係被告犯罪所得之物且為其所有，爰分別依刑法第三十八條第一
    項第二款、第三款規定，沒收之。
四、被告以罹患情感性精神病請求鑑定，惟被告於行為時並無發作，且原判決量刑已
    加以斟酌，並無鑑定之必要。
五、公訴意旨另略以：被告於八十八年四月二十六日，填寫存款單一張，在其上填寫
    金額一百元，同時署押甲○○之姓名，並蓋用其事先偽刻之上開甲○○印章形成
    印文一式，之後於八十八年五月四日，以上揭同一方法，冒用甲○○之名義填寫
    存款單一張存入彰化商業銀行西螺分行所開設甲○○帳戶一萬二千元，又隨即於
    同日以同一方法填寫提款單一張自該帳戶提領一萬二千元完畢，均足生損害於甲○○，認被告此部分所為，亦犯行使偽造私文書罪嫌云云。惟查：被告於八十八
    年五月四日所提領之一萬二千元，係以金融卡提領等情，除據被告供明在卷外，
    並有彰化商業銀行八十八年十二月二十九日彰螺字第二二二六號函所附交易明細
    表在卷可參，尚難認被告有何偽造提款單之文書後持以行使之犯行；再者，銀行
    存款單上填載存戶姓名，與填載帳號之用意相同，僅在識別所入之帳戶，並非表
    示存戶本人簽名之意思，則縱未經存戶本人之授權而於存款單上填載其姓名，並
    存入款項，尚不生偽造署押或偽造文書之問題（最高法院七十年度台上字第二四
    八○號判例參照），故而，被告於存款單之存戶姓名欄上填載「甲○○」之名義
    ，尚不構成偽造私文書之犯行，則其憑以存入款項，亦不構成行使偽造私文書之
    罪名。惟公訴人認此部分與前開科刑部分，有方法結果之牽連關係，屬裁判上一
    罪，爰不另為無罪之諭知，併予敘明。
六、據上論斷，應依刑事訴訟法第三百六十九條第一項前段、第三百六十四條、第二
    百九十九條第一項前段，刑法第二百零一條第一項、第二百十六條、第二百十條
    、第二百十二條、第二百十四條、第五十五條、第五十九條、第二百零五條、第
    二百十九條、第三十八條第一項第二款、第三款，罰金罰鍰提高標準條例第一條
    前段，判決如主文。
本案經檢察官乙○○到庭執行職務。
中      華      民      國    八十九     年      六       月     七     日
                                  臺灣高等法院臺中分院刑事第一庭
                                        審判長法  官  陳  紀  綱
                                              法  官  蕭  錦  鍾
                                              法  官  陳  登  源
右正本證明與原本無異。
如不服本判決應於收受送達後十日內向本院提出上訴書狀，其未述上訴之理由者並
得於提起上訴後十日內向本院補提理由書（均須按他造當事人之人數附繕本）。
                                              書記官  林  桂  鳳
中      華      民      國    八十九     年      六       月     八     日
附錄論罪科刑法條：
刑法第二百零一條第一項：意圖供行使之用，而偽造、變造公債票、公司股票或其他
有價證券者，處三年以上十年以下有期徒刑，得併科三千元以下罰金。
                                                                        Ｆ
附表：
┌──┬────────────────────────────────┬─────┐
│編號│應             沒             收             之             物  │備     註 │
├──┼────────────────────────────────┼─────┤
│ 一 │偽刻「甲○○」之印章一枚                                        │未扣案、  │
│    │                                                                │非不存在  │
├──┼────────────────────────────────┼─────┤
│ 二 │變造國民身分證上「丙○○」之照片一張                            │扣案      │
│    │                                                                │          │
├──┼────────────────────────────────┼─────┤
│ 三 │機車買賣合約書上，偽造「甲○○」署押一枚                        │未扣案，  │
│    │                                                                │非不存在  │
├──┼────────────────────────────────┼─────┤
│ 四 │汽（機）車登記書上，偽造「甲○○」之署押及印文各一枚            │未扣案，  │
│    │                                                                │非不存在  │
├──┼────────────────────────────────┼─────┤
│ 五 │汽車駕駛人審驗暨各項異動登記書上，偽造「甲○○」之署押及印文各一│未扣案，非│
│    │枚                                                              │不存在    │
│    │                                                                │          │
├──┼────────────────────────────────┼─────┤
│ 六 │租車契約書上，偽造「甲○○」之署押二枚                          │未扣案，  │
│    │                                                                │非不存在  │
├──┼────────────────────────────────┼─────┤
│ 七 │偽造「甲○○」為發票人名義之本票一紙                            │未扣案，  │
│    │                                                                │非不存在  │
├──┼────────────────────────────────┼─────┤
│ 八 │業務往來申請書、印鑑卡、暨顧客資料卡上，偽造「甲○○」之署押一枚│未扣案，  │
│    │、印文三枚                                                      │非不存在  │
├──┼────────────────────────────────┼─────┤
│ 九 │冒領行車執照一枚、駕駛執照一枚、中國航聯保險公司保險證一枚、彰化│扣案      │
│    │商業銀行西螺分行活期儲蓄存款存摺一本、金融卡一張                │          │
│    │                                                                │          │
└──┴────────────────────────────────┴─────┘
                                                      Ｆ


司法院資訊處製作；財團法人民間司法改革基金會備份。
